【裁判字號】    97,上易,2039
【裁判日期】    971231
【裁判案由】    竊盜等
【裁判全文】
臺灣高等法院臺中分院刑事判決        97年度上易字第2039號
上  訴  人
即  被  告  丙○○
選任辯護人  李添興律師
上列上訴人因傷害等案件，不服臺灣苗栗地方法院97年度訴字第
297號中華民國97年9月30日第一審判決（起訴案號：臺灣苗栗地
方法院檢察署97年度偵字第1693號），提起上訴，本院判決如下
：
    主  文
上訴駁回。
    事  實
一、丙○○意圖為自己不法之所有，於民國97年4月6日下午，駕
    駛車牌號碼Q9-8332號自用小客車前往苗栗縣苗栗市南勢里
    國馨社區，攜帶其所有、客觀上可供兇器使用之鉗子、活動
    扳手、十字起子各1支，並戴上其所有之手套1雙，進入國馨
    社區56號房屋後方之防火巷， 攀爬上該屋1樓加蓋部分之屋
    頂，竊取屋主甲○○所有、 放置在該處之熱水器1臺（價值
    約新臺幣7、8百元）得手（其犯攜帶兇器竊盜罪，經原審判
    處有期徒刑6月，未經上訴而確定）， 隨後將之搬移至同社
    區64號房屋（位在防火巷另一側，為空屋）1樓客廳內， 在
    該屋及隔壁之同社區65號房屋（亦為空屋）內繼續搜尋財物
    。嗣於同日18時許，苗栗縣警察局苗栗分局文山派出所警員
    乙○○接獲國馨社區住戶報案，表示有不明人士侵入該社區
    、形跡可疑，乃與同所警員謝定寬分別穿著制服、一同駕駛
    警車前往查看， 發現丙○○正在該社區65號房屋3樓陽臺向
    下張望，2人喝令丙○○不要動後， 即前後包抄準備逮捕丙○○，丙○○試圖從防火巷逃逸，但撞見埋伏在巷口之謝定
    寬，遂折返欲從該社區64號房屋前門逃離，斯時守候在門外
    之乙○○現身阻擋，要求丙○○趴下，丙○○竟基於妨害公
    務執行及普通傷害人身體之犯意，以右拳朝乙○○揮擊，再
    與乙○○扭打在地，而對依法執行職務之乙○○施強暴，並
    致乙○○受有右食指撕裂傷及右腳踝扭傷等傷害，惟丙○○
    旋遭乙○○與趕來支援之謝定寬合力制伏逮捕，乙○○、謝
    定寬並在該社區64號房屋1樓客廳內起獲丙○○竊得之熱水
    器1臺（已由甲○○領回），在丙○○身上及該社區64號 、
    65號房屋內分別扣得前述鉗子、活動扳手、十字起子及手套
    等作案工具。
二、案經苗栗縣警察局苗栗分局報告臺灣苗栗地方法院檢察署檢
    察官偵查起訴。
    理    由
一、證據能力部分：
  (一)按被告以外之人於偵查中向檢察官所為陳述，除顯有不可信
    之情況者外，得為證據， 刑事訴訟法第159條之1第2項定有
    明文。偵查中對被告以外之人所為之偵查筆錄，或被告以外
    之人向檢察官所提之書面陳述，性質上均屬傳聞證據。惟現
    階段刑事訴訟法規定檢察官代表國家偵查犯罪、實施公訴，
    依法其有訊問被告、證人及鑑定人之權，證人、鑑定人且須
    具結，而實務運作時，檢察官偵查中向被告以外之人所取得
    之陳述，原則上均能遵守法律規定，不致違法取供，其可信
    度極高。職是，被告以外之人前於偵查中已具結而為證述，
    除反對該項供述得具有證據能力之一方，已釋明「顯有不可
    信之情況」之理由外，不宜即遽指該證人於偵查中之陳述不
    具證據能力。本件證人乙○○、謝定寬、甲○○於偵訊時，
    以證人身份具結所為證述內容，被告及其辯護人均未曾提及
    檢察官在偵查時有不法取供之情形，且未釋明上開供述有何
    顯不可信之情況，依前述說明，其等於偵查中之證言自具有
    證據能力。被告之選任辯護人以證人乙○○、謝定寬於偵查
    中之證詞，認無證據能力（見本院卷第42頁）一情，於法無
    據。
  (二)依刑事訴訟法第159條之5規定，被告以外之人於審判外之陳
    述，雖不符刑事訴訟法第159條之1至同條之4之規定，而經
    當事人於審判程序同意作為證據，法院審酌該言詞陳述或書
    面陳述作成時之情況，認為適當者，亦得為證據。當事人、
    代理人或辯護人於法院調查證據時，知有第159條第1項不得
    為證據之情形，而未於言詞辯論終結前聲明異議者，視為有
    前項之同意。觀之上開規定之立法意旨，乃在於傳聞證據未
    經當事人之反對詰問予以核實，原則上先予排除。惟若當事
    人已放棄反對詰問權，於審判程序中表明同意該等傳聞證據
    可作為證據；或於言詞辯論終結前未聲明異議，基於尊重當
    事人對傳聞證據之處分權，及證據資料愈豐富，愈有助於真
    實發見之理念，且強化言詞辯論主義，使訴訟程序得以順暢
    進行，上開傳聞證據亦均具有證據能力。查本案下列引為證
    據之證據資料，並未經檢察官、被告及其選任辯護人聲明異
    議，且各該證據資料之作成，亦為違法不當或證據證明力明
    顯過低之瑕疵，認以之作為證據亦屬適當，依上開規定，自
    均有證據能力。
  (三)扣案之鉗子、活動扳手、十字起子各1支、手套1雙，均係以
    物件之存在及其呈現之狀態為證據資料，性質上非屬供述證
    據，既非實施刑事訴訟程序之公務員因違背法定程序而取得
    ，且與本案具關連性，自得作為證據。
二、訊據上訴人即被告（下簡稱被告）丙○○固直承於行竊熱水
    器得手後，原想自防火巷逃跑，但伊看到警員謝定寬在後門
    掏槍叫伊不要動，伊以為警員已經發現伊所有車輛，遂自前
    門走出讓警員抓，但警員乙○○看見伊就很生氣地說「叫你
    不要跑你還跑」，伊一走出來就被乙○○抓住，乙○○叫伊
    趴下，伊眼鏡掉落，伊要抓眼鏡，警員就以為伊沒有照他指
    示趴下而反抗，乙○○食指受傷應該是毆打伊時所造成云云
    。其辯護人辯護意旨則以：被告因為受命趴下時所戴之眼鏡
    掉在地上，伸手要抓起眼鏡，警員乙○○以為被告要出手攻
    擊，乙○○乃出手抓被告，2人才會扭打在地， 被告絕無妨
    害公務及傷害之故意；乙○○因執行職務受有微傷而不順利
    ，其當然有因而遷怒於被告之理由，而就案情故意為誇張之
    陳述；警員謝定寬於偵查中之證詞，頂多只能證明被告曾經
    與乙○○在地上扭打，並不能證明被告有先揮拳攻擊及扭打
    攻擊乙○○之行為；一般常人若受壓制，必定有反射作用，
    被告為撿拾眼鏡而突遭受壓制，當然會有掙脫之反應，因而
    與乙○○在地上翻滾，極為自然；且乙○○僅受有右食指撕
    裂傷之極輕微傷害，反觀被告卻是受傷多處；警員乙○○與
    謝定寬所書寫之報告，均提及乙○○手部受傷、腳踝扭傷，
    然乙○○所提診斷證明書卻僅載右食指撕裂傷，差異甚大，
    足見其中必有隱情；乙○○就其遭被告一手或雙手攻擊，所
    受之傷係被告攻擊之際或發生扭打之際產生，前後證述內容
    不一，足見乙○○證稱係遭被告出拳毆打成傷，顯無可採；
    乙○○與謝定寬均有配槍，且其中1人並拔出配槍， 一般人
    之正常反應不可能赤手空拳與擁有優勢警力之警員對仗等語
    。
三、經查：
  (一)被告如何於竊盜犯行遭發覺後，欲離開現場，為脫免逮捕而
    出拳毆打警員乙○○，2人進而扭打在地， 導致乙○○受有
    右食指撕裂傷及右腳踝扭傷等傷害，已迭據證人乙○○於警
    偵訊、原審及本院審理時指證歷歷（見偵查卷第12至14、71
    至74頁，原審卷第55至67頁、本院卷第57至59頁），證人謝
    定寬於本院審理時亦證稱：回到派出所後，乙○○有反應他
    腳扭傷，但不記得是哪隻腳扭傷（見本院卷第56頁）等語明
    確。復有大千綜合醫院出具之診斷證明書及隨函檢送之急診
    病歷資料在卷（見偵卷第34頁、原審卷第36至40頁）可稽。
  (二)雖證人乙○○於偵訊時一度證稱：「我看他雙手舉起來攻擊
    我，我就用手去擋，我們並發生了扭打。」（見偵卷第72頁
    ），惟就乙○○見聞被告自國馨社區64號後門跑向前門欲離
    開時，已喝令被告趴下，被告不聽制止，而出拳毆打乙○○
    之重要待證事實，已經乙○○屢次證述明確，並無二致，已
    如前述。乙○○於偵訊時雖證稱被告雙手舉起來攻擊伊後，
    於同日偵訊時即已明白證稱「他剛出來門口，他的右手有對
    我揮拳，正拳向我攻擊，我用右手去擋，我們就直接在門口
    發生扭打」（見偵卷第74頁）之語，已具體證述被告以右拳
    揮打伊之內容，即係被告攻擊之方法，尚難認證人乙○○就
    細節證述未能於每次應答過程中鉅細靡遺地描述，即謂其證
    詞全然不可採。
  (三)再者，被告於97年4月7日警詢時供稱：「.. 結果我在3樓陽
    臺探頭出來看時，就被樓下的警察發現了。警察就叫我下來
    ，我爬到該屋後門想要逃跑， 沒想到後門還有1個警察在守
    著，於是我再回到大門時，和在大門的警察發生扭打，接著
    守後門的警察也跑到大門，我就被逮捕了。（你身上的傷勢
    如何而來？位在現場員警傷勢如何而來？）我因為想逃跑，
    我身上的傷勢是和警察發生衝突扭打還有跌倒而來。而警察
    的傷勢我不知道，應該也是和我發生扭打而來的。」（見偵
    卷第18頁）等語，業已坦承為脫免逮捕欲離去現場，與警員
    發生扭打，並未提及其實際上要讓警員乙○○逮捕才往前門
    走出，更未提及因眼鏡掉落在地，為撿起地上之眼鏡才被乙○○誤會其要反抗而遭壓制等情，即便於臺灣苗栗地方法院
    法官同日羈押庭訊問時，被告亦坦承：「我只是要逃跑而已
    」之語（見偵卷第54頁），與其嗣後偵審及本院所供：其只
    是要從前門以便讓警員乙○○逮捕云云，顯係事後卸責之詞
    ，要無可採。
  (四)再者，證人乙○○一再明確證述被告的眼鏡一開始並未掉在
    地上，是被告先揮拳攻擊、2人發生扭打後才掉在地上， 且
    被告從未聽令趴下等語（見偵查卷第72頁、原審卷第56至57
    、67頁）。被告於警詢亦未曾供述其眼鏡有掉落在地，欲將
    之撿起才遭乙○○誤會要反抗而遭壓制之情。警員乙○○身
    為公務人員，於案發當時純屬依法前往現場執行職務，與被
    告素無糾紛或利害關係（見原審卷第55、72頁），亦為被告
    所是認（見本院卷第31頁），衡情實無屢次甘冒偽證風險、
    刻意歪曲事實以構陷被告之理由，其證詞之客觀性無庸置疑
    。證人謝定寬於偵訊時亦證稱：「我後來聽到有扭打的聲音
    ，就衝到前面去…我去支援他，我發現的時候兩人已經在地
    上扭打」（見偵查卷第72至73頁），於本院審理時具結證稱
    ：「當時我看到嫌疑犯以後，我喝令他不准動，他不聽制止
    ，有逃跑企圖。.. （你看到被告、乙○○時候， 他們兩個
    人情形？）他們兩人都倒在地上。.. （ 有無看到他們兩人
    在地上翻滾？）正在扭打。.. 兩人正在地上扭打。.. （他
    們二人在扭打情形，我只看到被告手舉起來，我就衝上前去
    ，加入圍捕行動。.. （ 看到他時究竟乙○○【是否】已經
    將被告壓制在地上？）我上去時候，他們在地上扭打，乙○○還沒制住對方。.. （被告試圖逃跑，是否已經跑了？ ）
    有開始跑，跑大概10幾公尺遠，當時我在側門，被告是往乙○○所在的前門方向跑。.. （你看到他們在地上扭打， 又
    無確定雙方如何出手，你所謂扭打何意？）我當時從側門，
    被告逃跑之後約7、8秒左右聽到大門傳來乙○○聲音，喝令
    被告不准動，然後我聽到聲音後趕到大門去，我看到情形是
    乙○○正要做拘捕動作，被告在掙脫，我看到被告有作反抗
    動作，有反抗動作，手有打到乙○○身體，我就一起加入圍
    捕行動。」等語（見本院卷第54至55頁）明確。果被告自始
    即配合趴下，僅有順手撿拾眼鏡之動作，未有其他足以影響
    乙○○執行逮捕任務之積極抗拒行為，乙○○何須採取如此
    激烈之手段壓制被告？況若被告並無抗拒逮捕之意思，縱使
    遭乙○○誤會而出手壓制，亦當配合乙○○之指令迅速束手
    就擒，則稍後趕到現場之謝定寬所見情狀，理應是乙○○將
    被告壓制在地上等待（或已經）上銬，而非乙○○與被告仍
    然在地上扭打。是被告前開所辯，殊難採信，其於乙○○執
    行逮捕職務時，有對乙○○揮拳攻擊進而與乙○○扭打之行
    為，至堪認定。雖被告於與乙○○扭打過程中，亦受有臉部
    左眼瘀青、面頰、額頭皆有擦傷等傷害，有臺灣苗栗看守所
    新收（借提還押）患病、內外傷紀錄表1份在卷（ 見本院卷
    第39頁）可參，然此乃被告與乙○○扭打在地後，乙○○為
    積極制止被告之逃脫，惟因被告奮力掙脫所致（乙○○證稱
    其與被告扭打達約1分鐘左右， 待謝文寬到達後才合力制伏
    被告，見本院卷第59頁），益可徵被告遭逮捕時反抗之激烈
    ，並非如被告辯稱其係走出前門要讓警員乙○○逮捕一情，
    亦堪認定。
  (五)又被告上開揮拳攻擊等行為，均係以公務員為目標，對人施
    暴力，結果影響及於公務員執行職務之強暴行為，又其目的
    顯在抗拒逮捕、便利自己脫逃，而揮拳、扭打等肢體接觸均
    可能造成他人受傷之結果，亦應為被告所明知，足認被告有
    妨害公務執行及傷害人身體之犯意。而乙○○受有右食指撕
    裂傷及右腳踝扭傷等傷害，已如前述，乙○○於原審並證稱
    確認前揭右食指撕裂傷之傷勢絕非接觸玻璃或其他物體所造
    成（見原審卷第63、65頁），而腳踝應於與被告扭打在地時
    而受傷（見本院卷第58頁背），而一般人於肢體衝突中受有
    前揭傷害，尚屬不難想像之事，如非被告積極揮拳攻擊乙○○乃至其後發生扭打行為，乙○○當不致受有如上傷勢，故
    被告對乙○○施強暴之行為與乙○○受傷之結果間，應有相
    當因果關係。
  (六)綜上所述，被告有傷害及妨害公務執行之犯行，事證明確，
    其上開犯行均堪認定。
四、核被告上開所為，係犯刑法第135條第1項之妨害公務罪及同
    法第277條第1項之傷害罪（檢察官起訴書所引起訴法條雖不
    包括刑法第135條第1項及第277條第1項，惟有關妨害公務執
    行及傷害之事實，於起訴書犯罪事實欄已有記載，本院自得
    併予審理，附此指明）。公訴意旨雖認被告攜帶兇器竊盜後
    ，為脫免逮捕，揮拳攻擊乙○○並與乙○○扭打之行為，係
    犯刑法第329條之準強盜罪，而有同法第321條第1項第3款之
    情形，應依同法第330條第1項論處（起訴法條雖引用同法第
    330條第1項之加重強盜罪，惟於犯罪事實欄則已載明被告行
    竊熱水器後，為警發覺，為脫免逮捕，而揮拳攻擊乙○○之
    準強盜罪之構成要件事實， 起訴書應係漏引刑法第329條之
    準強盜罪法條）。惟按刑法第329條「 擬制為強盜罪之強暴
    、脅迫構成要件行為，乃指達於使人難以抗拒之程度者而言
    」，業經司法院大法官會議以釋字第630號解釋在案。 本案
    被告攜帶兇器竊盜得手後，為脫免逮捕，揮拳攻擊乙○○並
    與乙○○扭打之事實，已經本院認定如前，然警員乙○○係
    受有技擊、擒拿訓練之執法者，身高170公分， 體重90公斤
    ，腰間並有配槍，被告係172公分、體重70公斤（ 見本院卷
    第58頁、59、60頁背），乙○○顯較被告魁梧壯碩，復有配
    槍隨時可以取用，且細究乙○○證述之情節，儘管被告主動
    揮拳攻擊，乙○○能夠於第一時間做出閃避、阻擋、反擊等
    動作（見原審卷第57、59頁），發生扭打後，即憑藉執法人
    員所受專業訓練將被告壓制在地（見原審卷第67頁），隨後
    與謝定寬合力將被告完全制伏，衝突過程亦僅造成右食指小
    面積及右腳踝扭傷之輕微傷害（後者自行熱敷即痊癒，見本
    院卷第58頁背），可見乙○○之身體及精神均未受到明顯壓
    制，被告之強暴行為實未達於使乙○○「難以抗拒」之程度
    ，揆諸前揭說明，被告所為顯與刑法準強盜罪之要件不符。
    公訴意旨認被告涉犯準強盜罪，尚有未洽，惟其起訴之基本
    社會事實仍屬同一，爰變更檢察官所引應適用之法條。被告
    對乙○○揮拳，再與乙○○扭打等施強暴行為，係利用同一
    機會，在密切接近之時、地實施，且侵害同一法益，事實上
    有不可分離之密接關係，應論以接續犯，而為包括之一罪。
    被告對乙○○施強暴之行為，同時造成乙○○受傷之結果，
    其以1行為觸犯妨害公務執行、傷害2罪名，為想像競合犯，
    應從一重之傷害罪處斷。
五、原審認被告妨害公務、傷害等犯行之罪證明確，依刑法第13
    5條第1項、第277條第1項、第55條，刑法施行法第1條之1第
    1項、第2項前段等規定，並審酌被告有違反麻醉藥品管理條
    例，經法院判處有期徒刑5月， 易科罰金執行完畢之前科紀
    錄，於竊得熱水器得手後，於員警到場時，眼見犯行暴露，
    為圖脫免逮捕，竟無視依法執行職務員警之指令，出手攻擊
    警員乙○○並與其扭打，非但妨害警察職權之正當行使，又
    導致乙○○手指受傷，事後則始終否認有妨害公務及傷害之
    行為，迄未與乙○○達成和解或透過任何方式向乙○○道歉
    ，乙○○因而堅持提出告訴，足認被告就此部分犯行欠缺悔
    意，再參酌被告高職畢業學歷之智識程度，現無固定職業、
    已婚（其配偶為越南籍）、 家有未滿2歲之幼子賴其撫育之
    生活狀況等一切情狀，量處其有期徒刑8月， 認事用法均無
    違誤，量刑亦屬適當。被告上訴仍執前詞置辯，為無可採，
    其上訴無理由，應予駁回。
據上論結，應依刑事訴訟法第368條，判決如主文。
本案經檢察官丁○○到庭執行職務。
中    華    民    國    97    年    12    月    31    日
            刑事第九庭  審判長法  官  江  德  千
                              法  官  康  應  龍
                              法  官  賴  妙  雲
以上正本證明與原本無異。
檢察官得上訴。
被告不得上訴。
如不服本判決應於收受送達後十日內向本院提出上訴書狀，其未
敘述上訴之理由者，並得於提起上訴後十日內向本院補提理由書
（均須按他造當事人之人數附繕本）「切勿逕送上級法院」。
                              書記官  蘇  昭  文
中    華    民    國    97    年    12    月    31    日


司法院資訊處製作；財團法人民間司法改革基金會備份。
